【裁判字號】    91,上,947
【裁判日期】    920408
【裁判案由】    返還存款
【裁判全文】
臺灣高等法院民事判決  九十一年度上字第九四七號
    上  訴  人  乙○○
    法定代理人  陳阿梅
    被  上訴人  彰化商業銀行股份有限公司西松分公司
    法定代理人  石英華
    訴訟代理人  林曜宏
    被  上訴人  林豐國
                甲○○
右當事人間請求事件，上訴人對於中華民國九十一年十月二十三日九十一年度訴字第
四八三二號第一審判決提起上訴，本院判決如左：
    主      文
上訴駁回。
第二審訴訟費用由上訴人負擔。
    事      實
甲、上訴人方面：
一、聲明：
  (一)原判決廢棄。
  (二)被上訴人應給付上訴人新台幣（下同）二百五十萬元。
二、陳述：除與原判決所載相同者，予以引用外，補述略稱：
    被上訴人所提民國八十七年六月二十二日，總號００三００之系爭傳票，並非上
    訴人法定代理人陳阿梅之筆跡，而係於九十年十月十二日，陳阿梅補領新摺欲領
    款時，一名被上訴人彰化商業銀行西松分公司（按即原西松分行，已改制為西松
    分公司，下稱彰化銀行西松分行）行員代筆填寫蓋章後，帶領陳阿梅至提款櫃台
    ，經另一名行員表示帳戶內無系爭二百五十萬元存款，亦無法返還該傳票，是系
    爭傳票即九十年十月十二日之上開傳票所改造，其上印鑑亦大小不同，況以現今
    雷射刻印亦可偽造相同印鑑。又九十年十月十二日陳阿梅並曾至花旗行台北分行
    提款、匯款，其匯款單筆跡與系爭傳票筆跡均相異。且九十年十月十二日陳阿梅
    向被上訴人請領新摺，八十七年六月二十二日後之資料均遭消除，顯有疑義。
三、證據：除援用第一審所提證據外，補提：取款憑條影本、匯款單影本各二份為證
    。
乙、被上訴人方面：
一、聲明：駁回上訴。
二、陳述：除與原判決所載相同者，予以引用外，補述略稱：
    被上訴人於原法院即提出上訴人開戶留存之印鑑卡及系爭取款憑條原本，經當庭
    比對，核與上訴人所提出之印鑑印文相符，並無大小不同或偽造，至於九十一年
    四月十日陳阿梅在彰化銀行晴光分行之二百五十萬元提款單上之印鑑亦與陳阿梅
    印鑑同。又上訴人之帳戶自八十七年六月二十二日提領系爭二百五十萬元後，除
    八十七年十二月二十一日、八十八年六月二十一日、八十八年十二月二十一日、
    八十九年六月二十一日、八十九年十二月二十一日、九十年六月二十一日之活息
    轉存外，餘無其他存提款往來，資料並無如上訴人所指被消除。
三、證據：除援用第一審所提證據外，補提：業務往來申請書印鑑卡暨顧客資料卡一
    份、存摺存款帳戶資料查詢明細表五份為證。
    理      由
一、按不變更訴訟標的，而補充或更正事實上或法律上之陳述者，非為訴之變更或追
    加，民事訴訟法第二百五十六條定有明文。查上訴人於起訴狀上載明被上訴人為
    「彰化銀行臺北市西松分行」，於九十一年十月七日於原審時更正為「彰化商業
    銀行西松分行」（見原審卷第五一頁），嗣於本院審理時復更正為「彰化商業銀
    行股份有限公司西松分公司」（見本院卷第六九頁）並未變更訴訟標的，僅更正
    被上訴人之名稱，參諸首揭規定，本院認應准許之。
二、本件上訴人起訴主張：伊之法定代理人陳阿梅於八十六年十一月十三日，在被上
    訴人彰化銀行西松分行處，為伊開立活期儲蓄存款帳戶（帳號為0000－00
    000－0號），嗣陳阿梅於八十七年六月十六日，至彰化銀行中山北路分行，
    將發票人為合作金庫大溪支庫，面額為二百五十萬元，支票號碼為ＣＢＴ○八四
    四一八號之支票乙紙存入伊上開帳戶，由被上訴人甲○○經辦，甲○○表示要轉
    帳後才能提領，且須向原開戶銀行為之，因陳阿梅事務繁忙而未即領取，迨欲領
    取時，被上訴人彰化銀行西松分行行員表示系爭款項業經提領，為此提起本件訴
    訟，請求被上訴人給付伊二百五十萬元等語。
三、被上訴人則以：上訴人之法定代理人陳阿梅於八十七年六月十六日委託被上訴人
    彰化銀行西松分行代收支票，同月二十日收妥入帳匯入其上開帳戶，系爭存款業
    經於同月二十二日提領等語，資為抗辯。
四、查上訴人主張其法定代理人陳阿梅為其開立上開帳戶，並於八十七年六月十六日
    ，至彰化銀行中山北路分行，將上開支票存入上開帳戶，由被上訴人甲○○經辦
    乙節，為被上訴人所不否認，堪認上訴人此部分主張為真正。上訴人復主張其法
    定代理人陳阿梅並未提領票款二百五十萬元，請求返還云云，惟此為被上訴人所
    否認，並以前詞置辯。是本件所應審酌者，核為陳阿梅究有無提領存款？
五、經查：
  (一)查上開支票係經彰化銀行中山北路分行於八十七年六月二十日代收該支票，並於
    同年月二十二日轉帳存入上開帳戶，有收入傳票（見原審卷第二九頁）、帳戶支
    號為００之上開帳戶存款存摺（下稱舊存摺）影本（見原審卷第十四頁）附卷可
    參。又上開帳戶於八十七年六月二十二日共有三筆交易，第一筆為電匯存入二百
    五十萬元，第二筆為活期儲蓄存款利息存入五百三十元，第三筆為提領現金支出
    二百五十萬元，被上訴人彰化銀行西松分行並將此項交易登載於上開帳戶存摺（
    帳戶支號為○○號），且被上訴人彰化銀行西松分行承辦人員盧富美將第三筆交
    易依法登載於一定金額以上之通貨交易暨類似洗錢交易備查簿，此有彰化銀行活
    期儲蓄存款存摺影本、存款取款憑條一定金額以上之通貨交易暨類似洗錢交易備
    查簿影本、存摺存款帳戶及交易資料表在卷可稽（見原審卷第十四、十六、二八
    至三二頁、本院卷第四十、四一、四五頁）。
  (二)上訴人雖主張八十七年六月二十二日，傳票總號００三００號之存款取款憑條（
    下稱系爭取款憑條，見原審卷第三十頁、本院卷第四一頁），並非其所填寫，而
    係九十年十月十二日由被上訴人彰化銀行西松分行行員代填後所偽造云云。然查
    上開帳戶之舊存摺及「乙○○」、「陳阿梅」印鑑章二枚自始均由陳阿梅親自保
    管，業經陳阿梅自陳甚明（見原審卷第五一至五二頁），並有舊存摺影本、業務
    往來申請書印鑑卡暨顧客資料卡、印鑑章之印文在卷可按（見原審卷第十二至十
    四頁、第二七至二八頁，本院卷第三九、四十、四二頁）。而系爭取款憑條其上
    印文與陳阿梅於原審時當庭所提出「乙○○」、「陳阿梅」印鑑章印文（見原審
    第五五頁）與印鑑卡（見原審卷第二七頁、本院卷第三九頁），核屬相符，並經
    原審當庭比對無訛，而系爭取款憑條上密碼「４５４５」亦係陳阿梅所親填，亦
    為陳阿梅所是認（見本院卷第七一頁），參以舊存摺上亦有提領之記載（見原審
    卷第十四頁），足見系爭二百五十萬元確係陳阿梅於八十七年六月二十二日親領
    。再觀諸系爭取款憑條，其上日期係以用印方式為之，並無塗改痕跡，亦據被上
    訴人庭呈系爭取款憑條原本到院，核與影本無誤（見本院卷第七一頁），其空言
    系爭取款憑條係於九十年十月十二日偽造，年度可用電腦洗掉重填云云，顯不足
    採。
  (三)上訴人復謂九十年十月十二日陳阿梅曾至花旗行台北分行提款、匯款，其匯款單
    筆跡與系爭取款憑條筆跡均相異，且九十年十月十二日陳阿梅向被上訴人請領新
    摺，八十七年六月二十二日後之資料均遭消除，以此主張伊未領系爭存款云云。
    惟查陳阿梅係於九十年十月十二日以存摺遺失為由申請補發帳戶支號為○一號之
    存摺（下稱新存摺）乙節，有該存摺影本（見原審卷第十七至十九頁）附卷可佐
    ，而上訴人上開帳戶自八十七年六月二十二日提領系爭二百五十萬元後，除八十
    七年十二月二十一日、八十八年六月二十一日、八十八年十二月二十一日、八十
    九年六月二十一日、八十九年十二月二十一日、九十年六月二十一日之活息轉存
    外，餘無其他存提款往來，有存摺存款帳戶及交易資料表附卷可憑（見本院卷第
    四五至四九頁），是於九十年十月十二日上訴人新領之新存摺上雖未就其前資料
    為登載，然資料並無如上訴人所指已被消除，其據此謂伊未提領系爭存款，殊不
    足取。至於陳阿梅於九十年十月十二日另二筆匯款（見本院卷二八、二九頁），
    核與本件系爭存款提領過程無涉，其匯款單之筆跡與系爭取款憑條筆跡縱有不同
    ，亦不足為上訴人有利之認定。
六、綜上所述，系爭二百五十萬元業經上訴人法定代理人提領，上訴人主張伊未提領
    系爭二百五十萬元，被上訴人偽造其取款憑條，依契約及侵權行為法律關係，請
    求被上訴人返還存款二百五十萬元，洵非正當。原審為上訴人敗訴之判決，尚無
    不合。上訴意旨指摘原判決不當，求予廢棄改判，為無理由，應予駁回。
七、本件事證已臻明確，兩造其餘攻擊防禦方法及證據資料，核與本件判決結果不生
    影響，毋庸一一論述，併予敘明。
據上論結，本件上訴為無理由，依民事訴訟法第四百四十九條第一項、第七十八條，
判決如主文。
中      華      民      國    九十二    年      四      月      八      日
                                民事第六庭
                                    審判長法  官  蔡    燉
                                          法  官  楊  絮  雲
                                          法  官  黃  莉  雲
右正本係照原本作成。
如不服本判決，應於收受送達後二十日內向本院提出上訴書狀，其未表明上訴理由者
，應於提出上訴後二十日內向本院補提理由書狀（均須按他造當事人之人數附繕本）
上訴時應提出委任律師或具有律師資格之人之委任狀；委任有律師資格者，另應附具
律師資格證書及釋明委任人與受任人有民事訴訟法第四百六十六條之一第一項但書或
第二項（詳附註）所定關係之釋明文書影本。
中      華      民      國    九十二    年      四      月      十      日
                                          書記官  秦  仲  芳
附註：
民事訴訟法第四百六十六條之一（第一項、第二項）：
對於第二審判決上訴，上訴人應委任律師為訴訟代理人。但上訴人或其他法定代理人
具有律師資格者，不在此限。
上訴人之配偶、三親等內之血親、二親等內之姻親，或上訴人為法人、中央或地方機
關時，其所屬專任人員具有律師資格並經法院認為適當者，亦得為第三審訴訟代理人
。


司法院資訊處製作；財團法人民間司法改革基金會備份。
